ACORDAO-COMPLETO-2410626

ACÓRDÃO 8216/2020 ATA 26/2020 - SEGUNDA CÂMARA

VISTOS, relatados e discutidos estes autos de pensões civis concedidas pelo Ministério das Comunicações,
ACORDAM os Ministros do Tribunal de Contas da União, reunidos em sessão da Segunda Câmara, diante das razões expostas pelo Relator, com fundamento no art. 71, inciso III, da Constituição Federal e nos arts. 1º, inciso V, 39, inciso II, e 45 da Lei 8.443/1992, em:
9.1. considerar legais os atos de concessão de pensões civis instituídas pelos Senhores Walmir Cosme (peça 2) , em favor de Helena da Silva Cosme (CPF: XXX.136.417-XX) ; Walmor Menezes da Rocha Santos (peça 3) , em favor de Terezinha da Paixa Chapui Santos (CPF: XXX.702.143-XX) ; Walter Jacob de Souza (peça 4) , em favor de Jacob Jose de Souza (CPF: XXX.600.109-XX) , Neusa Maria Matos de Souza (CPF: XXX.387.189-XX) , Zilma Cardozo (CPF: XXX.538.649-XX) ; Washington Indio do Brasil Brochardt (peça 6) , em favor de Antonio Victor Silva Brochardt (CPF: XXX.184.934-XX) , Inêz Paulina da Silva Brochardt (CPF: XXX.586.504-XX) , Wagner Silva do Brasil Brochardt (CPF: XXX.184.914-XX) ; Wilson Braga Nogueira (peça 7) , em favor de Franca Cinquepalmi (CPF: XXX.537.048-XX) ; Wilson Hugo de Araújo, em favor de Maria Martha Pinheiro Martins de Araujo (CPF: XXX.572.666-XX) ; e Wilson Machado (peça 10,, em favor de Celia de Moraes Machado (CPF: XXX.464.098-XX) ; Wilson Natale (peça 11) , em favor de Zuleika Ferreira Natale (CPF: XXX.069.476-XX) , ordenando seus respectivos registros;
9.2. considerar ilegais os atos de concessão de pensões civis instituídas por Wanda Torga de Castilho Lence (peça 5) em favor de Ênio Vilmar Lopez Lence, e por Wilson Lins de Oliveira  (peça 9) em favor de Maria da Paz Silva (Companheira) , Rafaela Silva de Oliveira (Filha) e Wildson Silva de Oliveira (Filho) , recusando seus registros, uma vez que houve irregularidades nos critérios de cálculo dos benefícios;
9.3. dispensar o ressarcimento das quantias indevidamente recebidas de boa-fé pelos interessados, consoante o Enunciado 106 da Súmula de Jurisprudência deste Tribunal;
9.4. determinar ao Ministério das Comunicações, com base no art. 45 da Lei 8.443/1992, que:
9.4.1. faça cessar, no prazo de 15 (quinze) dias, contado a partir da ciência deste Acórdão, os pagamentos decorrentes dos atos impugnados, sob pena de responsabilidade solidária da autoridade administrativa omissa, consoante disposto nos arts. 71, inciso IX, da Constituição Federal e 262 do Regimento Interno desta Corte;
9.4.2. promova a revisão das concessões irregulares (item 9.2 deste Acórdão) , em observância ao art. 2º da EC 70/2012 e aos Acórdãos 2.553/2013 e 1.293/2018, ambos do Plenário, e encaminhe os novos atos escoimados das ilegalidades indicadas nesta deliberação, via e-Pessoal, nos termos do art. 262, § 2º, do Regimento Interno do TCU, para oportuna apreciação por este Tribunal, na forma do art. 260, caput, do Regimento Interno do TCU e da IN/TCU 78/2018;
9.4.3. dê ciência do inteiro teor deste Acórdão ao Sr. Ênio Vilmar Lopez Lence (Viúvo da Sra. Wanda Torga de Castilho Lence) , à Sra. Maria da Paz Silva (Companheira do Sr. Wilson Lins de Oliveira) , a Rafaela Silva de Oliveira e Wildson Silva de Oliveira (Filhos do Sr. Wilson Lins de Oliveira) , encaminhando ao TCU, no prazo de 30 (trinta) dias, comprovante da data de ciência pelos interessados, nos termos do art. 4º, § 3º, da Resolução-TCU 170/2004;
9.5. determinar à Sefip que monitore o cumprimento das medidas acima e adote as demais providências pertinentes.

Atos de pensão civil.

Segunda Câmara

Ministério das Comunicações.

3. Interessados/Responsáveis:
3.1. Interessados: Antonio Victor Silva Brochardt (CPF: XXX.184.934-XX); Celia de Moraes Machado (CPF: XXX.464.098-XX); Enio Vilmar López Lence (CPF: XXX.887.127-XX); Franca Cinquepalmi (CPF: XXX.537.048-XX); Helena da Silva Cosme (CPF: XXX.136.417-XX); Inêz Paulina da Silva Brochardt (CPF: XXX.586.504-XX); Jacob Jose de Souza (CPF: XXX.600.109-XX); Maria Martha Pinheiro Martins de Araujo (CPF: XXX.572.666-XX); Maria da Paz Silva (CPF: XXX.787.404-XX); Neusa Maria Matos de Souza (CPF: XXX.387.189-XX); Rafaela Silva de Oliveira (CPF: XXX.915.374-XX); Terezinha da Paixa Chapui Santos (CPF: XXX.702.143-XX); Wagner Silva do Brasil Brochardt (CPF: XXX.184.914-XX); Wildson Silva de Oliveira (CPF: XXX.915.294-XX); Zilma Cardozo (CPF: XXX.538.649-XX); Zuleika Ferreira Natale (CPF: XXX.069.476-XX).

13.1. Ministros presentes: Ana Arraes (Presidente), Aroldo Cedraz e Raimundo Carreiro (Relator).
13.2. Ministro-Substituto convocado: Augusto Sherman Cavalcanti.
13.3. Ministros-Substitutos presentes: Marcos Bemquerer Costa e André Luís de Carvalho.

RAIMUNDO CARREIRO

Inicialmente, registro que atuo no presente processo por ter sido sorteado, conforme Termo de Sorteio à peça 1.
2.	Adoto como Relatório, a instrução feita no âmbito da Sefip (peça 13) , a qual obteve a concordância do Diretor (peça 14) . 
"INTRODUÇÃO
1.	Trata-se de atos de concessão de pensão civil, submetidos, para fins de registro, à apreciação do Tribunal de Contas da União (TCU) , de acordo com o art. 71, inciso III, da Constituição Federal. Os atos foram cadastrados e disponibilizados ao TCU por intermédio do Sistema de Apreciação e Registro de Atos de Admissão e Concessões (Sisac) , na forma dos arts. 2º, caput e inciso III, e 4º, caput, da Instrução Normativa - TCU 78/2018.
EXAME TÉCNICO
Procedimentos aplicados
2.	Os procedimentos para exame, apreciação e registro de atos de pessoal encontram-se estabelecidos na Instrução Normativa - TCU 78/2018 e na Resolução - TCU 206/2007. Em seus arts. 4º, § 2º, e 3º, § 3º, respectivamente, essas normas dispõem que os atos de pessoal disponibilizados por
meio do Sisac devem ser submetidos a crítica automatizada do próprio sistema, com base em parâmetros predefinidos.
3.	Relativamente aos atos de concessão de pensão civil, as rotinas de crítica das informações cadastradas no Sisac foram elaboradas e validadas levando-se em conta as peculiaridades desses atos. Os itens de verificação do sistema compreendem prazos e fundamentos legais, assim como eventuais ocorrências de acumulação. Trata-se de verificações mais abrangentes, minuciosas e precisas do que aquelas que podem ser realizadas por mãos humanas, proporcionando um nível de segurança ainda maior.
4.	As críticas também consideram os registros do Sistema Integrado de Administração de Recursos Humanos (Siape) . O Siape disponibiliza informações atualizadas sobre as parcelas que integram os benefícios, diferentemente, portanto, do Sisac, que informa as parcelas no momento do registro do ato. Essa confrontação com o Siape fornece uma visão atual e verdadeira da situação, o que
permite descaracterizar irregularidades e inconsistências que, embora constantes do Sisac, já foram corrigidas.
5.	Além da crítica automatizada, há verificação humana adicional no caso de haver alertas do sistema ou informações não formatadas, como esclarecimentos do gestor ou do controle interno.
Exame das constatações
6.	O conjunto das verificações a que os atos foram submetidos encontra-se discriminado em detalhes nas páginas que precedem esta instrução. Não foi constatada qualquer irregularidade.
7.	Cabe registrar que, para os atos em que o controle interno realizou o exame no âmbito da competência definida nos arts. 11 e 12 da Instrução Normativa - TCU 78/2018, esse também foi seu entendimento.
8.	Assim, cabe proposta de que os atos sejam considerados legais e registrados.
CONCLUSÃO
9.	A abrangência e a profundidade das verificações levadas a efeito fundamentam convicção de legalidade dos atos. Assim, cabe proposta no sentido de que sejam considerados legais, promovendo-se o seu registro.
PROPOSTA DE ENCAMINHAMENTO
10.	Ante o exposto, propõe-se considerar legais e determinar o registro dos atos de concessão de pensão civil integrantes deste processo, com fundamento nos arts. 71, inciso III, da Constituição Federal, 1º, inciso V, e 39, inciso II, da Lei 8.443/1992 e 260, § 1º, do Regimento Interno do Tribunal de Contas da União."
3.	O Procurador Júlio Marcelo de Oliveira, do Ministério Público junto ao TCU, discordou parcialmente da proposta de mérito da Unidade Técnica, nos seguintes termos (peça 15) , verbis: 
"Trata-se de processo consolidado com dez atos de pensões civis deferidas pelo extinto Ministério das Comunicações, com pareceres pela legalidade emitidos pelo controle interno e pela Secretaria de Fiscalização de Pessoal - Sefip.
Os servidores Wanda Torga de Castilho Lence (peça 5) e Wilson Lins de Oliveira  (peça 9) ingressaram no serviço público em datas anteriores à promulgação da Emenda Constitucional 41/2003 e aposentaram-se por invalidez, respectivamente, em 16/5/1980 e 10/10/1979.
Instituíram pensões em favor dos seus beneficiários em 2014, ocasião em que já vigorava Emenda Constitucional 70/2012, que acrescentou à EC 41/2003 o art. 6º-A e seu parágrafo único, in verbis:
Art. 6º-A. O servidor da União, dos Estados, do Distrito Federal e dos Municípios, incluídas suas autarquias e fundações, que tenha ingressado no serviço público até a data de publicação desta Emenda Constitucional e que tenha se aposentado ou venha a se aposentar por invalidez permanente, com fundamento no inciso I do § 1º do art. 40 da Constituição Federal, tem direito a proventos de aposentadoria calculados com base na remuneração do cargo efetivo em que se der a aposentadoria, na forma da lei, não sendo aplicáveis as disposições constantes dos §§ 3º, 8º e 17 do art. 40 da Constituição Federal.
Parágrafo único. Aplica-se ao valor dos proventos de aposentadorias concedidas com base no caput o disposto no art. 7º desta Emenda Constitucional, observando-se igual critério de revisão às pensões derivadas dos proventos desses servidores.
Assim, os benefícios deveriam observar o critério da paridade, no entanto, os seus valores estão sendo reajustados incorretamente pelos índices previdenciários, conforme se observa das normas indicadas nos comprovantes de rendimentos dos pensionistas, de fevereiro de 2020, (a) e do fundamento legal constante dos atos Sisac (b) :
	a) Amparo Legal: LEI 8.112/1990 - EC 41/2003 - LEI 10.887/2004
b) 3-1-0399-4 Pensão por morte, com valor do benefício igual à totalidade dos proventos percebidos pelo aposentado na data anterior à do óbito, até o limite máximo estabelecido para os benefícios do regime geral de previdência social, acrescido de setenta por cento da parcela excedente a este limite.
Esta Corte de Contas, ao apreciar a representação acerca do 'estudo sobre a existência ou não de paridade com a remuneração do servidor ativo das pensões decorrentes de aposentadorias concedidas anteriormente à Emenda Constitucional - EC 41/2003, bem assim daquelas decorrentes das aposentadorias concedidas com base no art. 3º da mencionada emenda constitucional', prolatou o Acórdão 2553/2013-TCU-Plenário, que decidiu, entre outras medidas, formular as seguintes orientações às unidades jurisdicionadas:
9.2. orientar os órgãos e entidades da Administração Pública Federal a observar as seguintes diretrizes na concessão de pensão:
 (...) 
9.2.3. constituem exceção à regra e continuam gozando do benefício de paridade (regra de exceção a partir da edição da Emenda Constitucional 41/2003) as pensões civis originadas por óbitos ocorridos a partir de 1º/1/2004 e que sejam decorrentes de:
 (...) 
9.2.3.2. aposentadorias por invalidez, para servidores que tenham ingressado no serviço público até 31/12/2003, com base no parágrafo único do art. 6.º-A da Emenda Constitucional 41/2003, incluído pela Emenda Constitucional 70/2012, observados os efeitos financeiros estipulados no art. 2º da EC 70/2012;
Transcreve-se, por oportuno, o voto condutor do Acórdão 6530/2014-TCU-Primeira Câmara, que tratou de caso semelhante:
5. Verifica-se que o ato de concessão em tela foi editado quando já se encontravam em vigência o art. 6º-A e seu parágrafo único, acrescidos à EC nº 41/2003 pela EC 70/2012, (...) 
6. Dessa forma, entendo que não é o caso de somente expedir determinação para que o órgão reveja a forma de atualização do benefício recebido pelo pensionista, mas de considerar o ato ilegal, de modo que seja enviado, via Sisac, novo ato devidamente corrigido relativamente ao seu fundamento legal, com indicação expressa da garantia da paridade entre os proventos da pensão e a remuneração do cargo que a instituidora inválida ocupava quando em atividade.
Nos casos vertentes, as pensões civis não incluem, em seus fundamentos, a EC 70/2012, vigente nas datas das concessões dos benefícios, nem são reajustadas pela regra da paridade. Em consonância com as decisões supracitadas, as concessões devem ser consideradas ilegais.
Na edição dos atos de alteração, com base na EC 70/2012, caso o valor dos proventos supere o teto dos benefícios do RGPS, a origem deverá observar as diretrizes fixadas pelo Tribunal de Contas da União para o recálculo da parcela redutora, sempre que houver mudanças na remuneração que serve de base de cálculo da pensão, nos termos do Acórdão 1293/2018-TCU-Plenário, cujo sumário dispõe o seguinte:
IRREGULARIDADE NOS CRITÉRIOS DE CÁLCULO DAS PENSÕES COM PARIDADE CONCEDIDAS A PARTIR DE 20/2/2004. EQUÍVOCO NA APLICAÇÃO DO REDUTOR ESTABELECIDO NO ART. 40, § 7º, INCISOS I E II, DA CONSTITUIÇÃO FEDERAL E REGULAMENTADO PELA LEI 10.887/2004.
- Nas concessões de pensões civis com paridade concedidas a partir de 20/2/2004, o redutor previsto na Lei 10.887/2004 deve ser recalculado sempre que houver reajuste nos benefícios do Regime Geral de Previdência Social ou na remuneração do cargo do instituidor da pensão, incluindo parcelas remuneratórias criadas após a concessão da pensão que sejam extensíveis aos pensionistas, em respeito ao estabelecido no art. 40, § 7º, incisos I e II, da Constituição Federal, c/c o princípio da isonomia.
Os atos foram encaminhados em dezembro de 2015, de modo que podem ser apreciados por este Tribunal, pois não houve o decurso do prazo decadencial previsto pelo Supremo Tribunal Federal, no âmbito do RE 636.553.
Ante o exposto, o Ministério Público de Contas manifesta-se pela ilegalidade das pensões instituídas por Wanda Torga de Castilho Lence (peça 5) e por Wilson Lins de Oliveira  (peça 9) e sugere determinar à unidade jurisdicionada que promova a revisão destas concessões, em observância ao art. 2º da EC 70/2012 e aos Acórdãos 2.553/2013 e 1.293/2018, ambos do Plenário, e encaminhe os novos atos, via e-Pessoal, para oportuna apreciação por este Tribunal.
Quanto às demais pensões civis, aquiesce à proposta oferecida nos autos pela unidade técnica."
	É o relatório.

não há

Procurador Júlio Marcelo de Oliveira.

PENSÕES CIVIS. IRREGULARIDADES NOS CRITÉRIOS DE CÁLCULO DE DOIS BENEFÍCIOS PENSIONAIS. ILEGALIDADE DE DOIS ATOS E LEGALIDADE DOS DEMAIS. DETERMINAÇÕES À UNIDADE JURISDICIONADA. NECESSIDADE DE EMISSÃO DE NOVOS ATOS, LIVRES DAS IRREGULARIDADES CONSTATADAS. MONITORAMENTO. CIÊNCIA AOS INTERESSADOS.

PENSÃO CIVIL (PCIV)

Secretaria de Fiscalização de Pessoal (SEFIP).

Em exame processo consolidado com dez atos de pensões civis concedidas pelo Ministério das Comunicações.
2.	Os atos foram submetidos à apreciação do Tribunal de Contas da União, para fins de registro, de acordo com o art. 71, inciso III, da CF/88. O cadastramento e a disponibilização ao TCU ocorreram por intermédio do Sistema de Apreciação e Registro de Atos de Admissão e Concessões (Sisac) .
3.	O controle interno, ao realizar o exame no âmbito da competência definida nos arts. 11 e 12 da Instrução Normativa - TCU 78/2018, entendeu que os atos pensionais estavam em condições de serem considerados legais.
4.	O presente processo foi instruído pela Unidade Técnica com proposta de legalidade dos atos de pensão (peça 13) , a qual contou com a anuência do Diretor (peça 14) , por não terem sido constatadas irregularidades/falhas. 
5.	Todavia, o representante do Ministério Público junto ao TCU, Procurador Júlio Marcelo de Oliveira, discordou da proposta de encaminhamento da Unidade Técnica, como veremos adiante (peça 15) . 
6.	Colocou, inicialmente, que os servidores Wanda Torga de Castilho Lence (peça 5) e Wilson Lins de Oliveira (peça 9) ingressaram no serviço público em datas anteriores à promulgação da Emenda Constitucional 41/2003 e foram aposentados por invalidez, respectivamente, em 16/5/1980 e 10/10/1979.
7.	Segundo o Procurador as pensões foram instituídas, em favor dos beneficiários em 2014 (o óbito da Sra. Wanda ocorreu em 29/7/2014 e o do Sr. Wilson Lins em 2/7/2014 - peças 5 e 9, respectivamente) e nessa oportunidade já se encontrava vigente a Emenda Constitucional 70/2012, que acrescentou à Emenda Constitucional 41/2003 o art. 6º-A e seu parágrafo único, in verbis:
Art. 6º-A. O servidor da União, dos Estados, do Distrito Federal e dos Municípios, incluídas suas autarquias e fundações, que tenha ingressado no serviço público até a data de publicação desta Emenda Constitucional e que tenha se aposentado ou venha a se aposentar por invalidez permanente, com fundamento no inciso I do § 1º do art. 40 da Constituição Federal, tem direito a proventos de aposentadoria calculados com base na remuneração do cargo efetivo em que se der a aposentadoria, na forma da lei, não sendo aplicáveis as disposições constantes dos §§ 3º, 8º e 17 do art. 40 da Constituição Federal.
Parágrafo único. Aplica-se ao valor dos proventos de aposentadorias concedidas com base no caput o disposto no art. 7º desta Emenda Constitucional, observando-se igual critério de revisão às pensões derivadas dos proventos desses servidores.
8.	Com base no dispositivo constitucional supratranscrito, frisou que "os benefícios deveriam observar o critério da paridade, no entanto, os seus valores estão sendo reajustados incorretamente pelos índices previdenciários, conforme se observa das normas indicadas nos comprovantes de rendimentos dos pensionistas, de fevereiro de 2020, (a) e do fundamento legal constante dos atos Sisac (b) :"
	"a) Amparo Legal: LEI 8.112/1990 - EC 41/2003 - LEI 10.887/2004
b) 3-1-0399-4 Pensão por morte, com valor do benefício igual à totalidade dos proventos percebidos pelo aposentado na data anterior à do óbito, até o limite máximo estabelecido para os benefícios do regime geral de previdência social, acrescido de setenta por cento da parcela excedente a este limite."
9.	Destacou que quando apreciou representação que discutia sobre a existência ou não de paridade com a remuneração do servidor ativo das pensões decorrentes de aposentadorias concedidas anteriormente à Emenda Constitucional - EC 41/2003, bem assim daquelas decorrentes das aposentadorias concedidas com base no art. 3º dessa emenda constitucional, o Plenário deste Tribunal prolatou o Acórdão 2.553/2013, no qual foram formuladas as seguintes orientações para as unidades jurisdicionadas:
"9.2. orientar os órgãos e entidades da Administração Pública Federal a observar as seguintes diretrizes na concessão de pensão:
 (...) 
9.2.3. constituem exceção à regra e continuam gozando do benefício de paridade (regra de exceção a partir da edição da Emenda Constitucional 41/2003) as pensões civis originadas por óbitos ocorridos a partir de 1º/1/2004 e que sejam decorrentes de:
 (...) 
9.2.3.2. aposentadorias por invalidez, para servidores que tenham ingressado no serviço público até 31/12/2003, com base no parágrafo único do art. 6.º-A da Emenda Constitucional 41/2003, incluído pela Emenda Constitucional 70/2012, observados os efeitos financeiros estipulados no art. 2º da EC 70/2012;" (grifos originais) 
10.	Para deixar mais clara a situação, transcreveu o voto condutor do Acórdão 6530/2014-TCU-Primeira Câmara, por ter tratado de caso análogo. Vejamos:
"5. Verifica-se que o ato de concessão em tela foi editado quando já se encontravam em vigência o art. 6º-A e seu parágrafo único, acrescidos à EC nº 41/2003 pela EC 70/2012, (...) 
6. Dessa forma, entendo que não é o caso de somente expedir determinação para que o órgão reveja a forma de atualização do benefício recebido pelo pensionista, mas de considerar o ato ilegal, de modo que seja enviado, via Sisac, novo ato devidamente corrigido relativamente ao seu fundamento legal, com indicação expressa da garantia da paridade entre os proventos da pensão e a remuneração do cargo que a instituidora inválida ocupava quando em atividade."
11.	Com base nas normas constitucionais que disciplinam a matéria e nos precedentes desta Corte de Contas, destacou o Procurador que as pensões civis em destaque devem ser consideradas ilegais, por não incluírem, em seus fundamentos, a EC 70/2012, vigente nas datas das concessões dos benefícios, nem serem reajustadas pela regra da paridade.
12.	Por fim, chamou a atenção para que se nas edições dos atos de alteração formuladas com base na EC 70/2012 o valor dos proventos venha a superar o teto dos benefícios do RGPS, o órgão de origem precisará observar as diretrizes fixadas pelo Tribunal de Contas da União para o recálculo da parcela redutora, sempre que houver mudanças na remuneração que serve de base de cálculo da pensão, nos termos do Acórdão 1293/2018-TCU-Plenário. Trouxe para isso o seguinte sumário:
"IRREGULARIDADE NOS CRITÉRIOS DE CÁLCULO DAS PENSÕES COM PARIDADE CONCEDIDAS A PARTIR DE 20/2/2004. EQUÍVOCO NA APLICAÇÃO DO REDUTOR ESTABELECIDO NO ART. 40, § 7º, INCISOS I E II, DA CONSTITUIÇÃO FEDERAL E REGULAMENTADO PELA LEI 10.887/2004.
- Nas concessões de pensões civis com paridade concedidas a partir de 20/2/2004, o redutor previsto na Lei 10.887/2004 deve ser recalculado sempre que houver reajuste nos benefícios do Regime Geral de Previdência Social ou na remuneração do cargo do instituidor da pensão, incluindo parcelas remuneratórias criadas após a concessão da pensão que sejam extensíveis aos pensionistas, em respeito ao estabelecido no art. 40, § 7º, incisos I e II, da Constituição Federal, c/c o princípio da isonomia." 
13.	Por concordar com os exames trazidos à baila pelo Ministério Público de Contas, adoto-os como minhas razões de decidir, sem prejuízo de tecer alguns comentários adicionais.
14.	Vejamos a situação dos instituidores das pensões civis que foram consideradas ilegais pelo MP/TCU:
¿ Wanda Torga de Castilho Lence - aposentou-se, por invalidez em 16/5/1980, tendo ingressado no serviço público antes da Emenda Constitucional 41/2003. A pensão para o viúvo, Sr. Ênio Vilmar López Lence, foi instituída em 2014, vez que o óbito ocorreu em 29/7/2014;
¿ Wilson Lins de Oliveira - aposentou-se, por invalidez em 10/10/1979, tendo ingressado no serviço público antes da Emenda Constitucional 41/2003. A pensão para a companheira e filhos, abaixo descritos, foi instituída em 2014, vez que o óbito ocorreu em 2/7/2014;
	- Maria da Paz Silva - Companheira;
- Rafaela Silva de Oliveira - filha nascida em 27/5/1996;
- Wildson Silva de Oliveira - filho nascido em 5/6/2001. 
15.	Vê-se que como ambas as pensões foram concedidas em 2014, tem que se levar em consideração que era a Emenda Constitucional 70/2012 que estava vigente. Daí a necessidade de observância dos acréscimos feitos à Emenda Constitucional 41/2003, como bem observado pelo Ministério Público de Contas. O artigo art. 6º-A e seu parágrafo único, acrescidos à EC 41/2003 pela EC 70/2012 deixa bem claro que os proventos de aposentadoria são calculados com base na remuneração do cargo efetivo em que se der a aposentadoria e que prevalece essa regra de paridade para as pensões derivadas desses proventos, dada a necessidade de observância de igual critério de revisão.
16.	Dessa forma, como os benefícios pensionais questionados pelo MP/TCU não incluíram na descrição legal de seus fundamentos no Sisac, abaixo transcrita, a Emenda Constitucional 70/2012, vigente na época da concessão das pensões (2014) , percebe-se que não estão sendo ajustados de conformidade com a regra da paridade, o que demanda que os atos sejam considerados ilegais para possibilitar a correção das irregularidades verificadas.  
"Pensão por morte, com valor do benefício igual à totalidade dos proventos percebidos pelo aposentado na data anterior ao óbito, até o limite máximo estabelecido para os benefícios do regime geral de previdência social, acrescido de setenta por cento da parcela excedente a este limite."
17.	Também se faz necessária a observância, por parte da Unidade Jurisdicionada, das diretrizes fixadas pelo Tribunal de Contas da União, por meio do Acórdão 1293/2018-TCU-Plenário, para o recálculo da parcela redutora, sempre que houver mudanças na remuneração que serve de base de cálculo da pensão.
18.	Pelo exposto, manifesto-me pela ilegalidade das pensões instituídas por Wanda Torga de Castilho Lence e por Wilson Lins de Oliveira, havendo necessidade de determinar à unidade jurisdicionada que promova a revisão destas concessões, em observância ao art. 2º da EC 70/2012 e aos Acórdãos 2.553/2013 e 1.293/2018, ambos do Plenário, e encaminhe os novos atos, via e-Pessoal, para oportuna apreciação por este Tribunal. 
19.	As demais pensões civis devem ser consideradas legais com os respectivos registros, por não terem sido detectadas quaisquer irregularidades, conforme proposta apresentada pela Unidade Técnica e referendada pelo MP/TCU.
20.	Tendo em vista que os atos foram encaminhados ao TCU em dezembro de 2015, portanto há menos de 5 (cinco) anos, podem ser apreciados sem a necessidade de prévia oitiva dos interessados, nos termos do Acórdão 587/2011-TCU-Plenário. 
21.	Diante das considerações aqui alinhadas, com as vênias de estilo por divergir parcialmente da Unidade Técnica, Voto por que esta Segunda Câmara acolha a proposta de acórdão que ora submeto à deliberação.
TCU, Sala das Sessões Ministro Luciano Brandão Alves de Souza, em 4 de agosto de 2020.
RAIMUNDO CARREIRO 
Relator